【裁判字號】    90,訴,147
【裁判日期】    920829
【裁判案由】    妨害自由等
【裁判全文】
臺灣臺北地方法院刑事判決                            九十年度訴字第一四七號
    公  訴  人  臺灣臺北地方法院檢察署檢察官
    被      告  丁○○  男  三.
                己○○
                丙○○原名林.
                庚○○
    右四人共同
    選任辯護人  陳明良律師
                王乃民律師
右列被告等因妨害自由等案件，經檢察官提起公訴（八十九年度偵字第一一七九七號
、第一五一一七號、第一五一一九號），本院判決如左：
    主  文
丁○○傷害人之身體，處有期徒刑月，如易科罰金，以佰元折算壹日；又連續以
加害生命之事，恐嚇他人，致生危害於安全，處拘役伍拾日，如易科罰金，以佰元
折算壹日；又共同以強暴妨害人行使權利，處拘役貳拾日，如易科罰金，以佰元折
算壹日；拘役部分應執行陸拾日，如易科罰金，以佰元折算壹日。
己○○、丙○○、庚○○共同以強暴妨害人行使權利，各處拘役貳拾日，如易科罰金
，均以佰元折算壹日。
    事  實
一、丁○○與壬○○係夫妻關係，己○○係丁○○之母親，丙○○及庚○○係丁○○
    之姐姐，五人間具有家庭暴力防治法第三條第一、三、四款所定之家庭成員關係
    。民國八十八年十月二十二日晚間，丁○○聽聞壬○○要抱其子林則呈回娘家之
    事，竟基於傷害人身體之犯意，在渠等所居住之臺北縣新店市○○路○段一三九
    巷十八號四樓房屋內徒手毆打、踹踢馮培棋臉部、身體、四肢，致馮培棋受有右
    臂多處瘀傷二乘二公分、一乘一公分、四乘一公分、一乘一公分，左臂一處瘀傷
    一點五乘一公分，左腿多處瘀傷三乘零點五公分、二乘一點五公分、三乘二公分
    、二乘一點五公分，右踝一處瘀傷一點五乘一公分，右肘一處挫傷五公分之傷害
    。壬○○於被毆打後欲撥打電話予其父母，丁○○見狀復另行起意，基於概括之
    犯意，先恐嚇壬○○稱：如讓丁○○父親知道毆打之事又中風的話，要讓壬○○
    全家死光光、家破人亡、不得好死等語，使壬○○心生畏懼，致生危害於安全。
    之後，壬○○因心生恐懼，遂於同年十月二十七日攜未滿一歲之子林則呈離開上
    址，並由其友人乙○載至國立臺灣大學醫學院附設醫院驗傷，而後攜子在外租屋
    癸○○之臺北縣板橋住所，承續前開恐嚇犯意，恫嚇癸○○稱：「如不交出小孩
    ，要你全家死光光」、「不得好死」、「如果我爸爸知道又中風的話，要你們家
    破人亡」等詞，嗣後迄至八十九年一月九日止，丁○○又連續撥打電話至癸○○
    八十八年十二月五日至壬○○之母親馮潘蘭英位於臺北市內湖區之住所，恐嚇馮
    潘蘭英稱：趕快找壬○○出來，如不出來，大家會很難看等語，於翌日又至上址
    ，恫嚇稱：如讓其父知悉壬○○抱小孩出來之事再中風的話，要伊全家死光光、
    家破人亡、不得好死等語，迄至八十九年一月一日止，連續撥打電話以相類之語
    言恐嚇馮潘蘭英，使馮潘蘭英甚感恐懼，致生危害於安全。迨至八十九年一月七
    日十四時三十分許，壬○○攜其子與懷有身孕之妹妹馮培馨在臺北市○○路、敦
    化南路口之麥當勞地下室內用餐，丁○○知曉後，竟與己○○、丙○○、庚○○
    共同基於犯意聯絡，前往上址，由丁○○趁壬○○未及反應之際，將壬○○懷抱
    中之子林則呈抱走，再由己○○、丙○○、庚○○於壬○○欲往前追回其子時，
    以拉住壬○○雙手之方式架住壬○○，使壬○○無法向前，妨害壬○○行動自由
    權利。
二、案經壬○○訴由臺北縣政府警察局新店分局報請臺灣臺北地方法院檢察署檢察官
    偵查起訴。
    理  由
一、訊據被告丁○○固坦承有於八十八年十二月二日晚間、八十八年十二月五日、六
    日至癸○○、馮潘蘭英住處，及於八十九年一月七日，與己○○、丙○○、庚○○前往臺北市○○路、敦化南路口麥當勞地下室抱走其子林則呈之事實，惟矢口
    否認有上開犯行，辯稱伊未傷害壬○○，伊罹有僵直性脊椎炎，不可能踹踢壬○○；伊未恐嚇壬○○或癸○○、馮潘蘭英，伊至癸○○、馮潘蘭英住處只是去詢
    問壬○○下落；伊在麥當勞店內抱走小孩係合法行使權利，己○○、丙○○、庚○○同往只是要請她們勸壬○○回家云云；被告己○○、丙○○、庚○○雖坦認
    有於八十九年一月七日至麥當勞店內之事實，惟均矢口否認有上開犯行，均辯稱
    渠等只是要勸壬○○回家，因壬○○當場吵鬧，動作很大，渠等怕壬○○傷害自
    己，拉住其手要其不要如此激動，並勸壬○○有事回家再談云云。
二、經查：
    （一）被告丁○○於八十八年十月二十二日晚間，在臺北縣新店市住處內，因聽
          聞壬○○欲攜子返回娘家，遂用腳踹踢壬○○身體、四肢，以手握拳毆打
          壬○○臉部等情，迭據告訴人壬○○於警詢、偵訊、本院審理時指稱明確
          。又告訴人壬○○因之受有右臂多處瘀傷二乘二公分、一乘一公分、四乘
          一公分、一乘一公分，左臂一處瘀傷一點五乘一公分，左腿多處瘀傷三乘
          零點五公分、二乘一點五公分、三乘二公分、二乘一點五公分，右踝一處
          瘀傷一點五乘一公分，右肘一處挫傷五公分之傷害，復有臺大醫院診斷書
          在卷可稽，本院觀之告訴人壬○○指陳受傷之過程，與上開國立臺大醫院
          診斷書記載傷勢位置互核一致。且證人乙○即壬○○之友人於本院審理亦
          證述伊有事至壬○○住處，聽聞壬○○所述受傷情形，遂陪同壬○○至醫
          院驗傷等詞（見臺灣臺北地方法院檢察署檢察官八十九年度他字第一一八
          頁、本院九十二年三月五日訊問筆錄），足見告訴人壬○○之指訴尚非捏
          造不實。至於被告丁○○雖辯稱伊有僵直性脊椎炎，無法向前抬高四十五
          度，不可能踹踢壬○○云云，並提出三軍總醫院之診斷證明書、無須服後
          備軍人役之證明，惟檢察官主張所謂「僵直性脊椎炎」是一個脊椎關節的
          慢性發炎性疾病，典型的症狀為慢性下背痛、晨間脊椎僵硬及運動範圍受
          限，於休息時更明顯，尤以早晨剛起床時間為最為嚴重，這種背痛及晨僵
          現象在活動過後症狀會減輕等情，為被告丁○○所不否認，且被告丁○○
          提出之診斷證明係七十九年，距離案發時將近十年，此十年之間被告林俊
          志之該項病症是否治癒雖尚無法知悉，但被告丁○○係從事工程之工作，
          並於八十六年至賴美幸之新店市店面做裝潢，此有證人戊○○及賴美幸之
          證詞可佐（見本院九十年九月二十四日訊問筆錄；臺灣臺北地方法院檢察
          署檢察官八十九年度他字第七三七號偵查卷第一０四頁反面），被告林俊
          志復自承其雙腳仍可抬起一詞，於本院審理時更當庭示範將腳抬起動作（
          均見本院九十二年八月十三日審判筆錄），而依告訴人壬○○陳述遭被告
          丁○○毆打之過程係被告丁○○先踢壬○○腳膝蓋部分，待壬○○倒地後
          ，被告丁○○再以腳踹踢壬○○身體、四肢，此時被告丁○○並非必抬腿
          四十五度始能為之，被告丁○○所辯稱身體狀況無法傷害告訴人壬○○顯
          係卸責之詞，不可採信。又被告丙○○雖證稱僅見到丁○○與壬○○吵架
          ，並無見到丁○○毆打壬○○云云，惟丙○○乃被告丁○○之親姐姐，與
          被告丁○○具有親誼關係，上開證詞顯係有迴護被告丁○○之嫌，再者，
          壬○○之傷痕多在四肢，可著長袖衣褲加以遮掩，是以八十八年十月二十
          五日壬○○雖有參加慶生會，證人辛○○即當日參加慶生會丁○○之友人
          固證稱當日未看見壬○○身上有傷，惟該日壬○○身著非短袖衣褲，有照
          片二張可參，而辛○○於偵查、本院審理中亦證稱沒有仔細看壬○○身體
          各部分，因自己是男生，壬○○是女生，且是別人妻子等語（見臺灣臺北
          地方法院檢察署第七三七號偵查卷第一一七頁背面至一一八頁、本院九十
          年八月二十二日訊問筆錄），從而自無法以上開證人之證詞作為被告林俊
          志未傷害告訴人壬○○之證明至明。
    （二）被告丁○○於八十八年十月二十二日毆打壬○○後，因壬○○欲撥打電話
          給其父母，被告丁○○遂以如讓丁○○之父親知道毆打之事又中風的話，
          要讓壬○○全家死光光、家破人亡、不得好死等語恫嚇壬○○；八十八年
          十月二十七日壬○○攜子離家後，被告丁○○於八十八年十二月二日至馮
          培祺妹妹癸○○臺北縣板橋市住處，恐嚇癸○○稱如不交出小孩，要你全
          家死光光、不得好死、如果我爸爸知道又中風的話，要你們家破人亡等詞
          ，之後迄於八十九年一月九日止，連續撥打電話至癸○○住處，以相類之
          言語恐嚇之；被告丁○○復於八十八年十二月五日至壬○○之母親馮潘蘭
          英位於臺北市內湖區之住所，恐嚇稱趕快找壬○○出來，如不出來，大家
          會很難看，於翌日又至上址，恫嚇稱如讓其父知悉壬○○抱小孩出來之事
          再中風的話，要伊全家死光光、家破人亡、不得好死等語，迄至八十九年
          一月一日止，連續撥打電話予馮潘蘭英，以相類之言語恐嚇之等情，業據
          壬○○、癸○○、馮潘蘭英於偵查及本院審理時證述綦詳。而被告丁○○
          於八十八年十二月二日晚間至癸○○板橋市住所之恐嚇行為，並有證人林
          香君即該址下方四樓鄰居證述有於樓梯口聽到被告丁○○以國、台語夾雜
          之方式說全家死光光之類言詞明確（見本院九十年四月二十六日訊問筆錄
          ），被告丁○○不否認有至癸○○、馮潘蘭英住處或撥打電話尋找壬○○
          下落之事實，則被告丁○○因找不到帶走獨生兒子之妻子，復無從自告訴
          人壬○○之家人處取得與壬○○聯繫之方法，因憤怒因而產生之恐嚇言詞
          ，與社會常情亦相符，堪認證人上開證言應屬真實可採。
    （三）八十九年一月七日十四時三十分許，壬○○攜其子與懷有身孕之妹妹馮培
          馨在臺北市○○路、敦化南路口之麥當勞地下室內用餐，丁○○趁壬○○
          未及反應之際，將壬○○懷抱中之子林則呈抱走，再由己○○、丙○○、
          庚○○於壬○○欲往前追回其子時，以拉住壬○○雙手之方式架住壬○○
          ，使壬○○無法向前追趕之事實，業據壬○○指證明確，並經證人馮培馨
          到庭供證屬實，被告等聲請傳喚之證人甲○○到庭作證亦證稱確實係林俊
          志走到壬○○身邊，小孩子抱了就出去，壬○○為搶回孩子而往樓梯口方
          向追上去，而丁○○之母親及二位姐姐見狀即將壬○○圍住並拉住壬○○
          雙手手肘或手臂，使其無法自由行動追回孩子，並維持此一狀況到樓梯口
          ，壬○○掙脫後，又重複拉住好幾次，期間拉扯有十分鐘左右，壬○○口
          中並不斷重複說「我要我的孩子」，待壬○○終於掙脫限制，衝上麥當勞
          店門口時，丁○○與其子早已不見蹤影，己○○、丙○○、庚○○見狀亦
          紛紛離去等語（見本院九十一年十二月十一日訊問筆錄），與上開壬○○
          、馮培馨所述情節大致相符。又經檢察官及本院勘驗八十九年一月七日案
          發時麥當勞內攝得之錄影帶，其播放之影像顯示，當天被告丁○○於抱得
          其子後，即在餐桌周圍繞圈子跑，其手並被拉住，後被告丁○○將該拉住
          之手甩開後，即跑上樓，嗣壬○○欲追上樓，即遭被告丙○○、庚○○、
          己○○抓住不放，有上開二勘驗筆錄在卷可稽，被告等四人雖辯稱僅是防
          止壬○○情緒過於激動，並勸壬○○回家而拉住壬○○云云，惟由被告等
          四人並未先行與壬○○交談勸說即抱走壬○○懷中小孩，且壬○○已有追
          趕動作時被告丙○○、庚○○、己○○三人卻拉住壬○○雙手阻止其向前
          ，足見被告等四人所辯顯非可採，益徵被告等四人已事前謀畫由被告林俊
          志快速抱走小孩，而為避免壬○○追趕遂由被告丙○○、庚○○、己○○
          以拉住壬○○雙手之方法，使被告丁○○得以從容離去。至於被告丁○○
          雖辯稱因壬○○攜子離家，伊抱回小孩只是合法行使權利云云，惟壬○○
          攜子離家，被告丁○○若單純將其子抱回行使其親權，固非可加以責難，
          然被告等人之後妨害壬○○行動自由之行為，就侵害之手段而言，顯已逾
          越法所許之範圍，自非合法行使權利，被告丁○○上開所辯顯非足採。
    （四）綜上所述，本件事證明確，被告等四人犯行均堪予認定，應依法論科。
二、按被告等四人與告訴人壬○○或有配偶或直系姻親或有二親等旁系姻親關係，渠
    等四人與告訴人壬○○屬家庭暴力防治法所稱之家庭成員關係，是核被告丁○○
    所為，係犯刑法第二百七十七條第一項、第三百零五條、第三百零四條第一項之
    罪。被告己○○、丙○○、庚○○均係犯刑法第三百零四條第一項之罪，公訴人
    認被告等四人於麥當勞阻止壬○○追回孩子之行為，係涉犯刑法第三百零二條之
    罪嫌，恐有誤會，起訴法條應予變更。被告等四人就以強暴妨害人行使權利部分
    ，有犯意聯絡及行為分擔，均為共同正犯。被告丁○○前後多次恐嚇犯行，時間
    緊接，所犯構成要件相同之罪名，顯基於概括之犯意為之，為連續犯，應依刑法
    第五十六條規定以一罪論，並加重其刑。被告丁○○所犯上開三罪間，犯意各別
    、行為互異，應予分論併罰。爰審酌被告等四人犯罪之動機、目的，被害人受傷
    情形，所受之損害，茲分別量處如主文所示之刑。末查，被告等四人行為後，刑
    法第四十一條已於九十年一月四日修正，同年月十日經總統公布施行之，修正後
    之刑法第四十一條規定：「犯最重本刑為五年以下有期徒刑以下之刑之罪，而受
    六個月以下有期徒刑或拘役之宣告，因身體、教育、職業、家庭之關係或其他正
    當事由，執行顯有困難者，得以一元以上三元以下折算一日，易科罰金。但確因
    不執行所宣告之刑，難收矯正之效，或難以維持法秩序者，不在此限。」「併合
    處罰之數罪，均有前項情形，其應執行之刑逾六月者，亦同」；該規定與修正前
    刑法第四十一條規定：「犯最重本刑為三年以下有期徒刑以下之刑之罪，而受六
    個月以下有期徒刑或拘役之宣告，因身體、教育、職業或家庭之關係，執行顯有
    困難者，得以一元以上三元以下折算一日，易科罰金。」比較，修正後之規定將
    可諭知易科罰金之罪由犯最重本刑為三年以下有期徒刑以下之刑之罪擴大至犯最
    重本刑為五年以下有期徒刑以下之刑之罪，就本件被告等四人所犯之傷害罪、妨
    害人行使權利罪、恐嚇罪部分，修正後之規定對被告等四人而言並無不利，是依
    刑法第二條第一前段之規定，應適用裁判時之法律即修正後之刑法第四十一條第
    一項規定對被告等四人所犯之罪諭知易科罰金之折算標準，並就被告丁○○宣告
    拘役刑部分定其應執行刑及諭知易科罰金之折算標準。
三、公訴意旨略以：被告丁○○自八十八年四月十二日起至同年十月二十一日止，連
    續恐嚇壬○○稱：如讓丁○○父親知道毆打之事又中風的話，要讓壬○○全家死
    光光、家破人亡、不得好死等語，因認被告丁○○涉犯刑法第三百零五條之罪嫌
    等語。按犯罪事實應依證據認定之，無證據不得推定其犯罪事實。如不能證明被
    告犯罪者，應諭知無罪之判決，刑事訴訟法第一百五十四條、第三百零一條第一
    項分別定有明文。本件公訴人認被告丁○○有上開恐嚇罪嫌，無非係以告訴人壬○○之指訴為據，惟訊之被告丁○○堅詞否認有右開犯行，辯稱伊未恐嚇壬○○
    等語，經查，本件除告訴人壬○○之指訴外，並查無其他證據足資證明被告丁○○有上開犯行，不能證明被告丁○○此部分犯罪，原應為被告丁○○此部分無罪
    之諭知，惟公訴人認此部分與前開有罪部分有連續犯之裁判上一罪關係，爰不另
    為無罪之諭知，附此敘明。
據上論斷，應依刑事訴訟法第二百九十九條第一項前段、第三百條，刑法第二條第一
項前段、第二十八條、第五十六條、第二百七十七條第一項、第三百零五條、第三百
零四條第一項、第四十一條第一項前段、第五十一條第六款，罰金罰鍰提高標準條例
第一條前段、第二條，判決如主文。
本案經檢察官葉惠燕到庭執行職務
中      華      民      國    九十二    年      八      月    二十九    日
                                      臺灣臺北地方法院刑事第十三庭
                                          法  官 鄭  佾  瑩
右正本證明與原本無異。
如不服本判決，應於判決送達後十日內向本院提出上訴狀（應抄附繕本）。告訴人或
被害人如對於本判決不服者，應具備理由請求檢察官上訴，其上訴期間之計算係以檢
察官收受判決正本之日期為準。
                                          書記官 何適熹
中      華      民      國    九十二    年      九      月    二十四    日
附錄法條
刑法第三百零四條：
以強暴、脅迫使人行無義務之事或妨害人行使權利者，處三年以下有期徒刑、拘役或
三百元以下罰金。
前項之未遂犯罰之。
刑法第二百七十七條：
傷害人之身體或健康者，處三年以下有期徒刑，拘役或一千元以下罰金。
犯前項之罪因而致人於死者，處無期徒刑或七年以上有期徒刑，致重傷者，處三年以
上十年以下有期徒刑。
刑法第三百零五條：
以加害生命、身體、自由、名譽、財產之事，恐嚇他人致生危害於安全者，處二年以
下有期徒刑、拘役或三百元以下罰金。五條


司法院資訊處製作；財團法人民間司法改革基金會備份。
